【裁判字號】    90,訴,95
【裁判日期】    900327
【裁判案由】    重利
【裁判全文】
臺灣臺南地方法院刑事判決                              九十年度訴字第九五號
    公  訴  人  臺灣台南地方法院檢察署檢察官
    被      告  甲○○
                丁○○
右列被告因重利案件，經檢察官提起公訴（八十九年度營偵字第一○五七號），本院
判決如左：
    主  文
甲○○共同乘他人急迫貸以金錢，而取得與原本顯不相當之重利為常業，處有期徒刑
陸月，併科罰金萬元，有期徒刑如易科罰金、罰金如易服勞役，均以佰元折算壹
日。
丁○○共同乘他人急迫貸以金錢，而取得與原本顯不相當之重利為常業，處有期徒刑
肆月，如易科罰金，以佰元折算壹日。
扣案之牛皮色手提包壹個、新台幣拾柒萬元、黑色手提包壹個及行動電話壹支均沒收
。
    事  實
一、甲○○、丁○○與綽號「洪先生」真實姓名、年籍均不詳之成年男子，共同基於
    乘他人急迫貸以金錢，收取顯不相當重利，並以此為常業之犯意聯絡，自民國（
    下同）八十九年五月間某日起，先由「洪先生」告知甲○○急需借款者之資料後
    ，即由甲○○與借款人聯絡，再貸以金錢，以每借新台幣（下同）一萬元，十天
    利息兩千元或三千元之方式，向借款人收取顯不相當重利之方式（折算年息為百
    分之七百三十或百分之一千零九十五），並要求借款人提供商業本票、支票及身
    分證等資料作為擔保，待甲○○向借款人取得重利後，再由「洪先生」從中抽取
    四分之一，而丁○○則協助甲○○經營，並為其擔任助手或司機之工作，彼等三
    人即以此所得營生並以之為常業。嗣甲○○、丁○○與「洪先生」復承前揭犯意
    ，於八十九年七月十八日，乘丙○○及乙○○急需用錢之際，貸以現金四十萬元
    ，約定十天利息十三萬元（年息高達百分之一千一百八十六），並要求乙○○簽
    發面額分別為二十三萬元（發票日為同年月二十三日）、十八萬元（發票日為同
    年月二十四日）、十二萬元（發票日為同年月二十七日）之支票三張及要求丙○○另簽發總額為五十三萬元（到期日為同年月二十七日）之本票一張供作為擔保
    （其中乙○○簽發之二十三萬元及十八萬元之支票二張均已兌現）；另於八十九
    年七月三十一日，乘廖進輝急需給付票款予保險公司之際，貸以現金六萬元，約
    定十天利息一萬二千元，並要求廖進輝簽發面額分別為四萬八千元（發票日為同
    年八月四日）、二萬四千元（發票日為同年八月九日）之支票二張及另簽發總額
    為七萬二千元（到期日為同年月九日）之本票一張，藉此取得與原本顯不相當之
    重利。嗣因丙○○等人無力支付上開票款，甲○○及丁○○即於八十九年七月三
    十一日下午三時四十分許，持前揭票據至台南縣新營市○○路十八號欲找丙○○
    夫婦清償票款時，經警當場查獲，並扣得牛皮色手提包一個、現金十七萬元、支
    票九張、商業本票六張、西港鄉農會代收票據簿一本、西港鄉農會存摺一本、華
    南商業銀行票據代收存摺一本、黑色手提包一個及行動電話一支等物。
二、案經丙○○及乙○○訴由台南縣警察局移送臺灣臺南地方法院檢察署檢察官偵查
    起訴。
    理  由
一、訊據被告甲○○、丁○○均矢口否認右揭犯行，被告甲○○辯稱：伊係以經營海
    產攤之生意維生，而「洪先生」則是伊之常客，因為「洪先生」有時候會請伊幫
    忙，說他沒空去向客人收款，要求伊代為收取。而被告丁○○則為伊之友人，因
    八十九年七月三十一日那天伊身體不適，故央求他載伊前往。至於告訴人丙○○
    、乙○○與「洪先生」間之借貸債務為何，伊均無所悉，當天伊純受「洪先生」
    之託，將一紙面額十二萬元之支票交還給告訴人夫婦。又縱認伊有與「洪先生」
    共同經營地下錢莊，且「洪先生」有與告訴人、廖進輝等人約定與原本顯不相當
    之重利之情，但借款之時，「洪先生」並未向告訴人、廖進輝預扣利息，且迄於
    案發之際均未取得任何利息，則渠等重利犯行尚屬未遂，亦為刑法所不罰，故伊
    並不構成犯罪云云；被告丁○○則辯稱：伊係台南市○○路一家電機工廠上班之
    業務員，當日係因被告甲○○之請託，基於多年友誼而開車載甲○○前往現場，
    對於甲○○究與他人洽談何事，伊均無所悉云云。經查：
    （一）右揭關於被告甲○○自八十九年五月間某日起即已前揭重利方式貸放借款
          人而經營地下錢莊，並以借款人所支付之利息中，將每二千元抽取五百元
          作為「洪先生」之酬庸，且經營至查獲當時，已放款一百三十二萬五千元
          ，獲利約六、七十萬元左右等事實，業據被告甲○○於警訊及檢察官初訊
          時供述綦詳（見警訊卷被告八十九年七月三十一日偵訊筆錄、偵查卷第七
          至九頁，雖被告於偵查時否認有賺到利潤，然被告既自承「洪先生」都會
          向伊抽取四分之一等語，則被告如未獲取利息，「洪先生」又如何得以抽
          利？是其此部分辯解要無足取。），又被告確以前揭重利約定，分別放款
          予告訴人丙○○及乙○○夫婦、廖進輝等人，亦據告訴人丙○○、乙○○
          夫婦及證人廖進輝分別於警訊、檢察官偵訊及本院調查時指述明確（見警
          訊卷證人廖進輝之偵訊筆錄、偵查卷第三四至三五頁、本院九十年二月二
          十七日訊問筆錄），且關於告訴人指訴係透過「洪先生」而向被告甲○○
          借款及證人廖進輝為向被告甲○○借款六萬元，而約定十天一萬二千元之
          重利，並簽發支票、本票等物供作擔保等情，亦為被告甲○○於檢察官初
          訊時所是認（見偵查卷第七頁背面、第八頁），復有告訴人夫婦及證人廖
          進輝分別簽發之支票三張及本票二張扣案可資佐證，足見被告甲○○前揭
          自白確與事實相符。乃被告甲○○於本院審理後竟翻異前開供述，而另以
          前詞置辯，此不僅與前揭證據資料不符，反益證其畏罪飾卸之情，殊無足
          取信。
    （二）次查，告訴人丙○○於檢察官偵訊時證稱：「卓（銘墉）自稱姓方，廖（
          坤松）自稱姓謝，：：於七月十八日開立三張支票給洪先生借四十萬元現
          金，此時洪先生未出面，而由被告二人出面，自稱方先生的人（即甲○○
          ）和我們談妥並收受支票後，再由自稱謝先生之人將現金給我們。」等語
          （見偵查卷第三四頁背面至三五頁）；證人廖進輝亦證稱：「叫甲○○的
          男子就是與我洽談自稱姓方的男子，另一姓丁○○的男子，則是與甲○○
          一齊來的男子沒錯：：」等語（見警訊卷證人廖進輝偵訊筆錄）；且共同
          被告甲○○於警訊中亦供承：「：：偶爾會請他（丁○○）幫我開車載我
          去接客戶，：：偶爾我會拿二、三千元之零用錢給他」（見警訊卷被告卓
          銘墉偵訊筆錄），嗣於檢察官偵訊時又陳稱：「（乙○○陳述曾與你們二
          人接洽過二次？）我確實與他談過二次，丁○○也有在場。」（見偵查卷
          第九頁）等語，則綜前觀之，被告丁○○不時開車搭載被告甲○○以從事
          地下錢莊交易，並實際參與借貸過程，甚至藉此獲取額外利益，則其對被
          告甲○○所為，焉能諉為不知？是此，被告丁○○所辯亦屬事後卸責之詞
          ，洵無足取信。
    （三）末按刑法第三百四十四條重利罪成立之要件為（一）乘人急迫，輕率或無
          經驗，貸以金錢或其他物品，（二）取得與原本顯不相當之重利。在第一
          條件，係指明知他人出於急迫、輕率或無經驗，而利用機會故為貸與，在
          第二條件，係指就原本利率、時期核算及參酌當地之經濟狀況，較之一般
          債務之利息，顯有特殊之超額者而言。此項犯罪，固須對於特定人為之，
          始能成立。至若明知社會上有因急迫而舉債濟急，及因輕率或無經驗而從
          事舉債之情形，預定苛刻條件，一俟他人告貸，藉以博取重利為常業者，
          雖非對於特定人乘機利用，不能謂非對於一般人具有犯罪之概括故意，則
          其犯有前項法條所載情事，即應論以同法第三百四十五條之罪（參最高法
          院二十七年上字第五二○號判例意旨），次按支票係屬有價證券，行為人
          既乘他人急迫、輕率或無經驗貸以金錢而取得他人簽付重利所交付之支票
          ，即屬已取得重利，縱支票嗣後未經兌現，亦應成立重利罪（參司法院七
          十四年六月十五日七四廳刑一字第四五二號函研究意見）。經查，告訴人
          與證人廖進輝因急需借款而向被告借貸，並簽付十日之內到期，且已含有
          借貸本金及約定重利在內之支票、供擔保之本票等物交予被告甲○○收執
          等情，已如前述，甚且告訴人乙○○已就其借貸四十萬元部分，於借款後
          七日內至少已讓被告兌現了四十一萬元之票款，再加上被告甲○○原於警
          訊所自承：伊開始經營地下錢莊不到二月光景，即已放款一百三十餘萬元
          ，並獲利六、七十萬元等語，均足證被告所為之重利放貸類型相似，復不
          僅限於對特定人為之，又已對借款人取得可觀之利息而獲有暴利，揆諸前
          揭說明，被告自是已具備刑法第三百四十四條之重利要件，並對於一般借
          款人亦具有重利犯罪之概括故意。乃被告仍辯稱：伊尚未向借款人收取到
          約定之利息，故伊之重利犯行僅係未遂云云，亦屬推諉之詞，要無足取。
    （四）綜上所述，參互印證，本件事證已臻明確，被告二人犯行堪以認定，應依
          法論科。
二、按刑法上所謂常業犯，凡意圖營利，藉該犯罪以為日常謀生之職業者，即足為之
    ，至於是否恃此犯罪為唯一謀生職業，仍無礙常業犯罪之成立。是核被告甲○○
    及丁○○前開所為，均係犯刑法第三百四十五條之常業重利罪，而被告二人就上
    開犯行間，與「洪先生」有犯意聯絡及行為分擔，均應論共同正犯。爰審酌被告
    二人犯罪之動機、目的、對被害人索取高達年息百分之七百三十至一千一百八十
    六之重利手段、經營重利放款期間所獲之利益、參與犯行之主從關係及犯罪後狡
    飾犯行之態度等一切情狀，分別量處如主文所示之刑，並諭知易科罰金及易服勞
    役之折算標準，以資懲儆。至扣案之牛皮色手提包一個、現金十七萬元、黑色手
    提包一個及行動電話一支等物，係被告甲○○所有，並供犯罪所用或預備用之物
    （雖被告甲○○否認扣案之現金十七萬元係預備放款使用之資金云云，然查，一
    般人並不至於隨身攜帶數量可觀之現鈔，況其尚有數本銀行存摺得以流通資金，
    焉有隨身攜帶之必要？再者，被告於八十九年七月三十一日查獲前，甫給付借款
    現鈔六萬元予證人廖進輝，均顯見該筆現款確係為其放款需求所預備之資金。）
    ，爰依刑法第三十八條第一項第二款規定，併予宣告沒收。另扣案之西港鄉農會
    代收票據簿一本、西港鄉農會存摺一本、華南商業銀行票據代收存摺一本等物，
    雖係被告收受借款人給付之票款或其流通資金之證明文件，但僅係銀行為存款戶
    製作之資金出入憑據，並無其他財產價值；又支票九張、商業本票六張，則係被
    告對借款人之債權憑證，雖該支票、本票之利息約定有逾越民法第二百零五條規
    定之最高利率限制，然此僅係被告就超出最高利率部分之利息無請求權而已，尚
    未可逕認該支票、本票即被告之犯罪所得，故爰不予宣告沒收，併此敘明。
據上論斷，應依刑事訴訟法第二百九十九條第一項前段，刑法第二十八條、第三百四
十五條、第四十一條第一項前段、第四十二條第二項、第三十八條第一項第二款，罰
金罰鍰提高標準條例第一條前段、第二條，判決如主文。
中      華      民      國    九十      年      三      月    二十七    日
                                  臺灣臺南地方法院刑事第四庭
                                          法  官  林彥君
右正本證明與原本無異。
如不服本判決，應於判決送達後十日內，向本院提出上訴狀。
                                          書記官  黃傳鈞
中      華      民      國    九十      年      三      月    二十七    日
附錄本案論罪科刑法條全文：
刑法第三百四十五條：以犯前條之罪為常業者，處五年以下有期徒刑，得併科三千元
                    以下罰金。


司法院資訊處製作；財團法人民間司法改革基金會備份。
